臺灣彰化地方法院民事判決　100年度訴字第508號
原　　　告　賴妙蓮
　　　　　　黃春美
　　　　　　黃春霞
　　　　　　黃秀卿
共　　　同
訴訟代理人　鄧雲奎律師
被　　　告　尖鋼股份有限公司
法定代理人　陳美莉
上列當事人間請求拆屋還地等事件，本院於民國100年9月5日言
詞辯論終結，判決如下：
    主      文
被告應將坐落彰化縣芳苑鄉○○段一三五地號土地上如附圖所示
編號Ａ部分面積一六八三平方公尺之一層鋼鐵廠房拆除，並將土
地交還原告。
被告應給付原告新臺幣壹佰貳拾萬元，及自民國一百年七月二十
四日起至清償日止，按年息百分之五計算之利息。
訴訟費用由被告負擔。
本判決於原告以新臺幣捌拾伍萬元供擔保後，得假執行。
    事實及理由
壹、程序方面：
一、按因不動產之物權或其分割或經界涉訟者，專屬不動產所在
    地之法院管轄，民事訴訟法第10條第1項定有明文。本件原
    告係就其共有坐落彰化縣芳苑鄉○○段135地號土地（下稱
    系爭土地），依民法第767條等規定，請求被告拆屋還地，
    核係因不動產物權涉訟，而該不動產位在本院管轄區域，自
    專屬本院管轄。
二、按解散之公司除因合併、分割或破產而解散外，應行清算。
    解散之公司，於清算範圍內，視為尚未解散，公司法第24條
    、第25條分別定有明文。次按，公司之清算，以董事為清算
    人。但本法或章程另有規定或股東會另選清算人時，不在此
    限。又公司之經理人或清算人，股份有限公司之發起人、監
    察人、檢查人、重整人或重整監督人，在執行職務範圍內，
    亦為公司負責人，公司法第322條第1項、第8條亦有明文。
    是股份有限公司一經解散，除因合併、破產外，即應以董事
    為清算人進行清算，且於清算範圍內，公司視為尚未解散，
    清算人於執行清算職務內，為公司之負責人。查本件被告
    尖鋼股份有限公司（下稱被告公司）經民國89年12月2日臨
    時股東會為解散之決議，並選任陳美莉為清算人，繼於89年
    12月14日向經濟部申請為解散登記，嗣由經濟部以89年12月
    16日經（89）中字第89671910號函准予解散登記，此有被告
    公司臨時股東會議記錄、解散登記申請書、經濟部89年12月
    16日經（89）中字第89671910號函附於外放之被告公司登記
    案卷影卷可稽，揆諸上揭法條規定，被告公司即應行清算，
    必待清算終結，被告公司之法人人格始行消滅，惟被告公司
    於解散後，自始迄今均未向所在地之法院即臺灣板橋地方法
    院陳報清算人或辦理清算完結，此有臺灣板橋地方法院100
    年7月6日板院輔民科字第043518號函在卷可考（見本院卷第
    32頁），依首揭說明，被告公司視為尚未解散，仍有訴訟當
    事人能力。又被告公司既於上述股東臨時會選任陳美莉為清
    算人，自應以清算人陳美莉為其法定代理人。
三、被告公司經合法通知，未於言詞辯論期日到場，核無民事訴
    訟法第386條各款所列情形，爰依原告之聲請，由其一造辯
    論而為判決。
貳、實體方面：
一、原告起訴主張：查原告之被繼承人黃登基於89年6月2日死亡
    ，原告承受被繼承人財產上之一切權利、義務。茲因黃登基
    於89年4月30日與被告公司簽立租賃契約書（下稱系爭租賃
    契約），雙方約定：「甲方（按即黃登基，下同）提供座落
    芳苑鄉○○段第135地號、地目旱、面積0.8487公頃所有權
    全部其中之一部份供乙方（按即被告公司，下同）搭建鐵皮
    屋約590坪，連同運轉空地約700坪。特立此約事項如后：(一)
    本租約期限至2005年10月15日止，屆期若需要再行轉、換續
    約。(二)租金於每年4月15日一次支付新台幣12萬元正，由甲
    方指定專人收取、管理。(三)屆期倘未續約，其地上建物拆除
    或補償之事宜雙方再行研議。」，詎被告公司竟於89年12月
    16日經經濟部函准予解散登記，僅於89年繳付第一年之租金
    12萬元，此後迄租期屆滿即未再依約給付租金，總計未付租
    金53萬元（自90年4月30日起至租期屆滿日為94年10月15日
    ，共計4年又5個月），迭經原告催討均無效果。茲因系爭租
    賃契約業已於94年10月15日期滿，租賃關係已終止，被告公
    司於系爭土地上所搭建如附圖所示編號Ａ部分、面積1683平
    方公尺之一層鋼鐵廠房（下稱系爭地上物）仍無權占用系爭
    土地，而獲有相當租金之利益，爰依民法第455條前段、第7
    67條第1項前段規定，請求被告公司拆除系爭地上物，並將
    占用土地交還原告，併依租賃契約之法律關係，請求被告公
    司給付所欠租金，另民法第179條規定，請求被告給付自租
    期屆滿翌日至100年5月31日止之5年又7個月期間，相當於租
    金之不當得利合計67萬元【計算式:12萬X（5＋7/12）＝67
    萬】等語。並聲明：除供擔保金額外，如主文所示。
二、被告公司未於言詞辯論期日到場，亦未提出書狀，作何聲明
    或陳述。
三、經查，原告主張之事實，業據其提出繼承系統表、戶籍謄本
    、土地登記謄本、地籍圖謄本、租賃契約書等件為證，且經
    本院會同原告及彰化縣二林地政事務所人員至現場勘測屬實
    ，此有勘驗筆錄、現場簡圖、複丈成果圖附卷可考（見本院
    卷第48頁至第51頁）。而被告公司已於相當時期受合法通知
    ，卻未於言詞辯論期日到場，亦未提出書狀作何爭執，依民
    事訴訟法第280條第3項準用同條第1項之規定，視同被告公
    司已對原告主張之事實自認，自應認為原告主張之事實為真
    實。
四、按租賃定有期限者，其租賃關係於期限屆滿時消滅，民法第
    450條第1項亦有明文。次按承租人於租賃關係終止後，應返
    還租賃物；所有人對於無權占有或侵奪其所有物者，得請求
    返還之，民法第455條前段、第767條第1項前段分別定有明
    文。是以租約終止後，出租人除得本於租賃物返還請求權，
    請求返還租賃物外，倘出租人為租賃物之所有人時，並得本
    於所有權之作用，依無權占有之法律關係，請求返還租賃物
    （最高法院75年臺上字第801號判例意旨參照）。查系爭租
    賃契約已約定租賃期間至94年10月15日止，故系爭租賃契約
    關係於94年10月15日期滿後即告消滅，是以，被告公司在系
    爭租賃契約期滿後，即無繼續再行占有系爭土地之合法權源
    ，惟被告公司在系爭土地上所搭建如附圖所示編號Ａ部分、
    面積1683平方公尺之一層鋼鐵廠房，仍無權占用系爭土地，
    自構成無權占有。從而，原告依據民法第455條前段、第767
    條第1項前段，請求被告公司拆除系爭地上物並交還土地，
    為有理由，應予准許。再按稱租賃者，謂當事人約定，一方
    以物租與他方使用收益，他方支付租金之契約；承租人應依
    約定日期，支付租金。民法第421條、第439條第1項分別定
    有明文，則系爭租賃契約於期限屆滿終止前，被告自有依系
    爭租賃契約約定給付租金之義務，而被告僅於89年繳付第一
    年租金12萬元，此後迄94年10月15日租期屆滿即未再依約給
    付租金，已如前述，則原告依租賃契約之法律關係，請求被
    告給付自90年4月30日起至94年10月15日計4年又5個月積欠
    之租金共53萬元，於法即屬有據。又按依不當得利之法則請
    求返還不當得利，以無法律上之原因而受利益，致他人受有
    損害為其要件，故其得請求返還之範圍，應以對方所受之利
    益為度，非以請求人所受損害若干為準，無權占有他人土地
    ，可能獲得相當於租金之利益為社會通常之觀念（最高法院
    61年臺上第1695號判例意旨參照）。本件被告公司無權占有
    系爭土地已如前述，則其獲有相當於租金之不當得利，並致
    原告受有損害，堪可認定，原告自得本於不當得利之法律關
    係，請求被告給付相當於租金之不當得利。又依系爭租約每
    年租金為12萬元，本院自得依此作為判斷原告所受損害及被
    告所得利益之標準。從而，原告依不當得利之法律關係，請
    求被告給付自租期屆滿翌日即94年10月16日至100年5月31日
    止，以5年又7個月期間計算相當於租金之不當得利共67萬元
    【計算式:12萬X（5＋7/12）＝67萬】，為有理由，亦應予
    准許。
五、綜上所述，原告依民法第455條前段、第767條第1項前段規
    定，請求被告公司應將系爭地上物拆除，並將土地交還原告
    ，併依據租賃契約及不當得利之法律關係，請求被告給付12
    0萬元（53萬＋67萬=120萬）元及自起訴狀繕本送達翌日即
    100年7月24日起至清償日止，按年息百分之5計算之利息，
    均有理由，應予准許。
六、原告陳明願供擔保聲請宣告假執行，核無不合，爰酌定相當
    之擔保金額，予以准許。
七、訴訟費用負擔之依據：民事訴訟法第78條。
中    華    民    國   100     年     9   月     6   日
                  民事第三庭    法  官  尚安雅
以上正本係照原本作成。
如對判決上訴，應於判決送達後20日內向本院提出上訴狀（須附
繕本）。如委任律師提起上訴者，應一併繳納上訴審裁判費。
中    華    民    國   100     年     9   月     6   日
                                書記官  陳文俊
附圖：